臺灣高等法院刑事判決　　　　　　 94年度上更(一)字第323號
　　上　訴　人
　　即　被　告　乙○○
　　指定辯護人　本院公設辯護人甲○○
上列上訴人因強盜案件，不服臺灣板橋地方法院91年度訴字第50
1號，中華民國91年4月30日第一審判決（起訴案號：臺灣板橋地
方法院檢察署91年度偵字第1947號）提起上訴，經判決後，由最
高法院發回更審，本院判決如下：
    主  文
原判決撤銷。
乙○○意圖為自己不法之所有，攜帶兇器，以脅迫至使不能抗拒
，而取他人之物，處有期徒刑參年捌月。
扣案之西瓜刀壹把沒收。
    事  實
一、乙○○前於民國82年間因竊盜、違反麻醉藥品管理條例案件
    ，分別經法院判處有期徒刑1年4月、7月，於84年3月20日假
    釋出監，於84年9月12日縮短刑期執行完畢（已逾5年不構成
    累犯），其於91年1月8日晚間8時許在台北縣三峽鎮○○路○
    段504號住處飲用高梁酒 1瓶（600西西型）後，其心神狀態
    已達精神耗弱程度，竟基於意圖為自己不法所有之犯意，自
    家中攜帶客觀上足以危害人之生命、身體安全，可供兇器使
    用之西瓜刀 1把，於同日晚間11時20分許至臺北縣三峽鎮○
    ○街 206號活泉便利商店內，見丙○○於深夜單身看顧商店
    ，人力單薄之際，持上開西瓜刀作勢要砍殺丙○○，喝令丙
    ○○將收銀機內之現金全數交出，至使丙○○不能抗拒，任
    由其強行取走收銀機內之新台幣（下同）1600元，得手後逃
    逸。嗣經丙○○大聲叫喊追趕，經巡邏員警黃建國合力於同
    日晚間11時30分許，在臺北縣三峽鎮○○街56巷 7號前，當
    場逮捕，並扣得上開西瓜刀1把及1600元。
二、案經臺北縣政府警察局三峽分局報告臺灣板橋地方法院檢察
    署檢察官偵查起訴。
    理  由
一、訊據上訴人即被告乙○○於警詢、偵查中坦承在91年1月8日
    晚間11時20分許，持西瓜刀進入臺北縣三峽鎮○○街 206號
    活泉便利商店內，作勢砍殺店員丙○○，喝令丙○○將收銀
    機內現金全數交出，至使丙○○不能抗拒，任由被告強行取
    走收銀機內1600元等情，核與被害人丙○○於警詢及原審指
    訴情節相符（見偵查卷第36頁反面、原審卷第44、46頁），
    復有贓物認領保管單、照片各 1紙在卷及西瓜刀扣案可稽。
    足見被告於警詢、偵查中自白犯罪，確與事實相符。
二、雖被告於本院前審辯稱：因工作不順而喝酒，在派出所醒來
    時，才知道有持刀進入超商強取財物之事等語。惟被告於91
    年1月9日警詢，警員詢問：現在為91年 1月9日3時零分，是
    否願意接受警方詢問？被告答稱：因精神不好，目前暫不接
    受警方訊問；被害人於91年1月9日警詢亦稱：．．．被告手
    持西瓜刀揮舞叫我把錢拿出來，於是我恐懼便聽他的，將收
    銀機打開後往後退 2步，怕被他的刀砍到時，他便將收銀機
    內之百元鈔現金1600元搶走，後來出店外往旁邊 208巷內逃
    逸等語。則被告既能持刀搶取被害人財物，於警局亦能表示
    精神不好，暫不接受警員詢問，顯見被告行搶時並無意識不
    清，被告辯稱至警局始知有強取被害人財物之事，委無可採
    。事證明確，被告犯行堪以認定。
三、按刑法上所謂精神耗弱，係指行為時之精神，對於外界事務
　　之判斷能力，較普通人之平均程度，顯然減退者而言。又精
  　神是否耗弱，乃屬醫學上精神病科之專門學問，非有專門精
    神病醫學研究之人診察鑑定，不足以資判斷（最高法院47年
    台上字第1253號判例意旨參照）。本件被告經本院 2次通知
    於94年 8月3日、9月21日至臺北市立聯合醫院松德院區進行
    精神鑑定，被告均未按時到院接受鑑定，被告現又行方不明
    ，有臺北市立聯合醫院函文及本院送達證書等在卷為憑，本
    件已無從依醫學鑑定查明被告犯案時之精神狀況。雖被告於
    警詢供稱：喝酒太多，不知何以選定三峽鎮○○街26號超商
    為行搶目標；被害人則陳稱：看被告走的搖搖晃晃的；證人
    即警員黃建國亦證稱：把被告上手銬時，他才反抗，講了醉
    言醉語，躺在地上不願意被帶走，至派出所後在裡面大小聲
    。把被告帶回派出所時，被告無法製作筆錄，在吵鬧，問他
    筆錄，就講家裡的事，被告對問話聽得懂，但會講些無關的
    事，帶他上廁所，回來之後就睡著了。清醒後，有說【我怎
    麼會在這裡】，告訴被告原由，他說【怎麼會這樣】等語；
    警員黃建國於91年1月9日被告警詢筆錄復記明：「被訊問人
    因泥醉無法製作筆錄，筆錄停止時間為91年1月9日零時40分
    。」且警員於91年1月9日零時35分對被告施行酒精濃度測試
    ，飲酒後吐氣含酒精濃度達每公升0.76（ＭＧ／Ｌ），固足
    認被告係於飲酒後為本件犯行。然被告自家中攜帶西瓜刀 1
    把，從台北縣三峽鎮○○路○段504號住處至同鎮○○路 206
    號便利商店，兩者間有相當距離，被告猶能自行前往，已見
    被告行搶前意識清楚。再被害人於警詢及原審審理時均稱：
    被告當時講話很正常，命我拿錢出來，並持刀作勢欲砍，我
    因害怕無法抗拒，即將收銀機打開，被告可明顯看見收銀機
    內之金錢，還說「只有這一點錢」、「怎麼這麼少錢」，我
    告訴被告只有這些，被告拿了錢（一千六百元）就逃走等語
    （見偵查卷第六至七頁，原審卷第四十四頁）。則被告於強
    取被害人財物時，言語既屬正常，對於強得之一千六百元猶
    知嫌少，並於強盜得手後即行逃逸，及至為警逮獲，於警局
    詢問時尚能表示「精神不好，暫不接受詢問」，以保護自身
    權益，顯見被告為強盜行為時，雖有酒意，但仍有辨別是非
    判斷事理之能力，應尚未達精神耗弱之程度。警員黃建國於
    被告警詢筆錄記明：「被訊問人因泥醉無法製作筆錄，筆錄
    停止時間為91年1月9日零時40分。」應係因被告表示「精神
    不好，暫不接受詢問」，乃為主觀認定之記載，自無從為被
    告有精神耗弱之依據。
四、本件被害人於警詢指訴，雖屬被告以外之人審判外之陳述，
    惟92年 1月14日修正通過之刑事訴訟法施行前，已繫屬於各
    級法院之案件，其以後之訴訟程序，應依修正刑事訴訟法終
　　結之。但修正刑事訴訟法施行前已依法定程序進行之訴訟程
    序，其效力不受影響，刑事訴訟法施行法第7條之3定有明文
    。本件被害人警詢筆錄係依修正前刑事訴訟法規定之程序為
    之，依法自有證據能力，併此敘明。
五、按被告行為後，懲治盜匪條例業於91年 1月30日公布廢止，
    惟被告為盜匪行為時，在懲治盜匪條例未公布廢止前，依被
    告行為時所適用之法律而言，該條例乃修正前刑法（指91年
    1 月30日修正、增訂前之刑法）之特別法，依特別法優於普
    通法之法律適用原則，自應適用懲治盜匪條例論處，無適用
    修正前刑法之餘地。再懲治盜匪條例之廢止，與刑法強盜、
    擄人勒贖及其結合犯等相關條文之修正及增訂，係經立法院
    於同日三讀通過，並經總統於91年 1月30日同日公布施行。
    考其立法之目的，在以修正後之刑法取代上開條例，避免修
    正前之刑法發生中間法之效力。故懲治盜匪條例雖曰廢止，
    然因廢止前後，被告之盜匪行為在行為時至裁判時，均有刑
    罰規定，該條例之廢止，自屬刑法第2條第1項之行為後法律
    有變更，而非刑事訴訟法第302條第4款、第381條、第393條
    第 4款所稱之刑法「廢止」，亦不因該條例之廢止而回復適
    用修正前刑法相關條文之餘地，亦即修正前之刑法並非中間
    法，不因懲治盜匪條例之廢止，而有所謂比較適用之問題。
    再被告犯強盜罪時，攜帶西瓜刀 1把，該西瓜刀長46公分、
    寬5點3公分，握把長約11點 3公分，刀面鋒利，此有原審勘
    驗筆錄1份在卷可憑（見原審卷第312頁），客觀上自足以危
    害人之生命、身體安全，應為兇器。核被告所為，依刑法第
    2條第1項規定，自應就被告行為時有效之懲治盜匪條例第 5
    條第1項第1款（法定刑為無期徒刑或 7年以上有期徒刑）與
    裁判時已修正之刑法第330條第 1項（法定刑為7年以上有期
    徒刑），相比較結果，以修正後之刑法第330條第1項較有利
    於被告，自應依修正後刑法第330條第1項規定論處。查被告
    因生計困難，酒後失慮，而觸犯本件加重強盜罪，縱處以該
    罪最輕法定本刑有期徒刑 7年，亦嫌過重，犯罪情狀尚堪憫
    恕，爰依刑法第59條規定減輕其刑。
六、原審據以論科，原非無見。惟被告犯罪情狀，尚堪憫恕，原
    審未依法酌減其刑，尚有未洽。被告上訴，指稱案發時業已
　　酒醉，固無可採。惟原判決既有可議，自應由本院撤銷改判
  　。爰審酌被告平日素行、犯罪動機、目的、手段、所生危害
    及犯罪後已坦承犯行，態度尚稱良好，公訴人亦請求從輕量
    刑等一切情狀，量處如主文第2項所示之刑。扣案之西瓜刀1
    把為被告所有並供犯強盜罪所用之物，業據被告供明在卷，
    應依刑法第38條第1項第2款規定沒收之。
七、被告經合法傳喚，無正當理由不到庭，爰不待其陳述，逕行
    判決。
據上論斷，應依刑事訴訟法第369條第1項前段、第364條、第299
條第1項前段、第371條，刑法第2條第1項前段、第59條、修正後
刑法第330條第1項，第38條第1項第2款，判決如主文。
本案經檢察官沈明彥到庭執行職務。
中　　華　　民　　國　　94　　年　　12　　月　  29   日
　　　　　　　　　刑事第十一庭  審判長法　官  楊炳禎
　　　　　　　　　　　　　　　　　    法　官  江國華
　　　　　　　 　 　　　　　　　　　　法　官  陳國文
以上正本證明與原本無異。
如不服本判決，應於收受送達後十日內向本院提出上訴書狀，其
未敘述上訴之理由者並得於提起上訴後十日內向本院補提理由書
（均須按他造當事人之人數附繕本）。
                                      書記官  蔡棟樑
中　　華　　民　　國　　94　　年　　12　　月    29   日
附錄：本案論罪科刑法條全文
修正刑法第330條第1項：
犯強盜罪而有第321條第1項各款情形之一者，處七年以上有期徒
刑。
前項之未遂犯罰之。
